【裁判字號】    94,訴,7707
【裁判日期】    950213
【裁判案由】    確認委任關係不存在等
【裁判全文】
臺灣臺北地方法院民事判決              94年度訴字第7707號
原      告  甲○○
訴訟代理人  袁震天律師
            陳建中律師
            陳月秀律師
被      告  乙○○
被      告  宜華國際股份有限公司
法定代理人  張淑媛
共      同
訴訟代理人  蔡欽源律師
上列當事人間確認委任關係不存在等事件，本院於民國95年1月
24日言詞辯論終結，判決如下：
    主      文
確認被告乙○○與被告宜華國際股份有限公司間之董事長委任關
係不存在。
確認原告與被告宜華國際股份有限公司間之董事長委任關係存在
。
訴訟費用由被告負擔。
    事實及理由
一、按公司與董事間訴訟，除法律另有規定外，由監察人代表公
    司，公司法第213條定有明文。又，監察人各得單獨行使監
    察權（公司法第221條規定參照）。查，本件原告與被告乙
    ○○（下稱乙○○）均為宜華國際股份有限公司（下稱宜華
    公司）之常務董事，但因原告與乙○○何者與宜華公司有董
    事長之委任關係存在陷於不明確狀態，故原告就此有爭執之
    法律關係提起本訴，並以宜華公司之監察人張淑媛（即與乙
    ○○同為西華大飯店股份有限公司〈下稱西華飯店〉股東之
    法人代表，見本院卷第25至26頁之董監事名單及代表法人欄
    ），核與上列規定相符，合先陳明。
二、原告主張：伊為宜華公司股東台北磚廠股份有限公司之法人
    代表身份，擔任宜華公司之常務董事（任期自92年6月16日
    至95年6月15日），而乙○○則為宜華公司股東西華飯店之
    法人代表，擔任宜華公司之常務董事兼任董事長（任期同上
    ）。嗣於94年11月2日乙○○召開第3屆第17次之董事會（下
    稱系爭董事會），並請辭董事長一職，並當場選任伊為董事
    長。詎乙○○卻反悔不願配合辦理宜華公司之董事長變更登
    記，致伊或乙○○與宜華公司之董事長委任關係陷於不明確
    狀態並有所爭執，爰依民事訴訟法第247條第1項規定，提起
    本訴等情。並於本院聲明：(一)確認乙○○與宜華公司間之董
    事長委任關係不存在。(二)確認原告與宜華公司間之董事長委
    任關係存在。
三、被告則以：乙○○召開系爭董事會討論事項二所列案由僅為
    「本公司董事長，擬請辭董事長職位」，並非乙○○業已請
    辭董事長一職，故乙○○與宜華公司間之董事長委任關係仍
    屬存在，又乙○○既無辭任董事長之意，則原告即無確認利
    益存在；另縱乙○○已辭任，則系爭董事會議中改選原告為
    新任董事長，亦不合法等語，資為抗辯。並於本院聲明：原
    告之訴駁回。
四、查，原告為宜華公司股東台北磚廠股份有限公司之法人代表
    身份，擔任宜華公司之常務董事（任期自92年6月16日至95
    年6月15日），而乙○○則為宜華公司股東西華飯店之法人
    代表，擔任宜華公司之常務董事兼任董事長（任期同上）。
    乙○○並於94年11月2日召開系爭董事會等情，有卷附宜華
    公司變更登記表、系爭董事會開會通知可憑（見本院卷第23
    至28頁），並為被告所不爭執，堪信為真。
五、本件兩造所爭執者厥為(一)原告提起本訴是否有確認利益存在
    ？(二)乙○○有無辭任（即終止委任）宜華公司董事長之意思
    表示？(三)原告是否為經合法選任之新董事長？茲分別論述如
    下：
(一)、原告提起本訴是否有確認利益存在？
  1.按確認法律關係之訴，非原告有即受確認判決之法律上利益
    者，不得提起之，民事訴訟法第247條第1項定有明文。又該
    條項所謂即受確認判決之法律上利益，係指因法律關係之存
    否不明確，致原告在私法上之地位有受侵害之危險，而此項
    危險得以對於被告之確認判決除去之者而言，故確認法律關
    係成立或不成立之訴，苟具備前開要件，即得謂有即受確認
    判決之法律上利益（最高法院42年台上字第1031號判例意旨
    參照）。
  2.原告既已主張乙○○於系爭董事會上業已表示辭任董事長一
    職，並當場選任其為新任董事長（見本院卷第5頁），且乙
    ○○於本院審理中，亦一再爭執其與宜華公司間之委任關係
    仍屬存在（見本院卷第第169至170頁之答辯(一)狀），足見兩
    造間是否有委任關係陷於不明確之情形，原告自有確認利益
    存在甚明。是被告抗辯：原告並無提起本件確認之訴之法律
    上利害關係存在云云，顯無可採。
(二)、乙○○有無辭任（即終止委任）宜華公司董事長之意思表示
    ？
  1.按股份有限公司與董事間之關係，依公司法第192條第4項規
    定，應適用民法關於委任之規定；且，當事人之任何一方，
    得隨時終止委任契約（民法第549條第1項規定參照），是董
    事不論其事由為何，得為一方之辭任，不已經股東或公司同
    意為必要（經濟部93年3月22日經商字第09302039820號函意
    旨參照）。又，對話人為意思表示者，其意思表示以相對人
    了解時，發生效力，此觀民法第94條規定自明。
  2.查，參照系爭董事會開會通知內載明討論事項案由二「本公
    司董事長（指乙○○），擬請辭董事長職位，特請董事會討
    論後續工作之處理。說明：(一)本公司董事長因二位常務董事
    之蓄意阻礙開發行為，致無法執行董事長應有職權，深感有
    違當初受邀參與投資開發之本意，故擬請辭董事長職位。(二)
    為了使宜華公司之業務得以繼續進行，以維護公司及各股東
    之權益，特呈請董事會討論後續工作之處理。」（見本院卷
    第27頁）以觀，由上列通知內載明「本公司董事長，擬請辭
    董事長職位」一詞，可知乙○○以開會通知提出其欲與宜華
    公司終止董事長之委任意思表示。
  3.次查，系爭董事會由乙○○、陳有恆、原告（以上3位為常
    務董事）、蘇耀坤、莊佳勳、張伯詮、彭玉華、湛智原、楊
    鶴園等共計9位董事，及監察人陳誠一、張淑媛共同出席乙
    節，有卷附系爭董事會議事錄可參（見本院卷第72頁），而
    乙○○於系爭董事會議上說明：「第2個案件就是本人（指
    乙○○）請辭，請辭這個東西我想也不用再講什麼理由；．
    ．．今天我們講清楚啦，我不做啦，就還什麼解釋．．．；
    那我現在已經要辭任了。這個不是要決議的東西，我已經請
    辭待命了；．．．．那個我已經辭職了，就沒有什麼好講的
    ，．．．」等語（見本院卷第42至43頁之系爭董事會議錄音
    譯文），足見乙○○既已向全體董事表明其辭任董事長一職
    則其與宜華公司間終止董事長之委任意思表示，即於斯時合
    法到達宜華公司（因董事會為公司之業務執行機關，自得代
    公司受領意思表示，此觀公司法第202條規定自明），亦即
    發生合法終止委任之意思表示甚明。
  4.乙○○雖抗辯：伊系爭董事會開會通知僅記載「本公司董事
    長，擬請辭董事長職位」，並非業已辭任董事長，故無終止
    委任之意思表示云云。然按對話之意思表示以相對人了解時
    ，即發生效力（民法第94條規定參照）。查，乙○○於系爭
    董事會開會通知固僅表明其擬辭任宜華公司董事長一事（見
    本院卷第27頁，此時該終止委任之意思表示尚未到達宜華公
    司），但其於系爭董事會議中明白表示「辭職、辭任、請辭
    待命」等語，於斯時該終止委任意思表示即已合法到達宜華
    公司，依法即生終止委任之效力，無待宜華公司董事會為同
    意與否之意思表示，此觀民法第549條第1項規定自明。是以
    ，乙○○於系爭董事會開會通知上記載「本公司董事長，擬
    請辭董事長職位」，雖尚未發生終止委任之效力，惟其於系
    爭董事會議上明白表示「辭職」之時起，該終止委任之意思
    表示即已合法發生效力至明。故乙○○上列抗辯，顯無可取
    。
  5.乙○○再抗辯：系爭董事會議事錄亦記載因出席董事意見混
    亂，法律程序及實體上均有疑義，無從作成決議，故尚未發
    生伊辭任董事長之法律效果云云。惟承前所述，乙○○於系
    爭董事會議中明白表示「辭職、辭任、請辭待命」等語，即
    於斯時該終止委任意思表示已合法到達宜華公司，依法即生
    終止委任之效力，無待宜華公司董事會為同意與否之意思表
    示，是縱系爭董事會議事錄記載「有關董事長擬請辭乙事，
    各出席董監事意見混亂，法律程序及實體上均有疑義，既無
    決議自無從作成記錄」乙節（見本院卷第73頁），仍無解於
    乙○○與宜華公司董事長之委任意思表示業已合法發生終止
    之效力。是乙○○抗辯：系爭董事會議事錄亦記載因出席董
    事意見混亂，法律程序及實體上均有疑義，無從作成決議，
    故尚未發生伊辭任董事長之法律效果云云，要無可採。
  6.綜上，乙○○於系爭董事會議上，既已明白表示其辭任宜華
    公司董事長一職，即已生與宜華公司合法終止董事長委任關
    係之效力。
(三)、原告是否為經合法選任之新董事長？
  1.按「董事會未設常務董事者，應由三分之二以上董事之出席
    ，及出席董事過半數之同意，互選一人為董事長，並得依章
    程規定，以同一方式互選一人為副董事長。」、「董事會設
    有常務董事者，其常務董事依前項選舉方式互選之，名額至
    少三人，最多不得超過董事人數三分之一。董事長或副董事
    長由常務董事依前項選舉方式互選之。」公司法第208條第1
    項、第2項分別定有明文。又，常務董事於董事會休會時，
    依法令、章程、股東會決議及董事會決議，以集會方式經常
    執行董事會職權，由董事長隨時召集，以半數以上常務董事
    之出席，及出席過半數之決議行之（同法第208條第4項規定
    參照）。由此可知，公司法既僅規定董事長得隨時召集常務
    董事會議，並未就常務董事會議召集之法定程序、方法等加
    以規定，則常務董事會議召集只要不違反法律強制禁止之規
    定，即屬有效合法。
  2.查，乙○○於系爭董事會議中，因一再表示辭任宜華公司董
    事長一職，並已合法發生效力，已如前述，則宜華公司另一
    常務董事陳有恆（見本院卷第24頁）即於該會議中，提出臨
    時動議即「由在場三位常務董事，召開常務董事會議，立即
    改選新任董事長」之議案，並經在場之原告附議後，再經乙
    ○○表明「好，可以，我沒有反對，我沒有意見你們去決定
    ．．．」等語（見本院卷第61頁），可見乙○○業已同意陳
    有恆該臨時動議即當場召開常務董事會議。準此，該常務董
    事會議既經在場之常務董事3人同意召開，又無違反法律強
    制禁止規定，應屬有效、合法之會議至明。
  3.次查，該常務董事會議既已屬合法有效召開，而宜華公司常
    務董事僅有3人即原告、陳有恆、乙○○（見本院卷第24頁
    ），則原告、陳有恆互推原告為新任董事長（見本院卷第62
    頁），核與公司法第208條第2項規定相符，是原告自屬於合
    法選任之宜華公司董事長。是被告抗辯：常務董事會議召開
    為不合法云云，自無可取。
六、從而，原告依據民事訴訟法第247條第1項規定，訴請確認(一)
    乙○○與宜華公司間之董事長委任關係不存在；(二)原告與宜
    華公司間之董事長委任關係存在；均為有理由，應予准許。
七、本件事證已臻明確，兩造其餘攻擊或防禦方法，經本院審酌
    後，認均與本件之結論無涉，茲不再一一論述，併予敘明。
八、據上論結，本件原告之訴為有理由，依民事訴訟法第78條、
    第85條第1項前段，判決如主文。
中    華    民    國    95    年    2    月    13    日
                  民事第一庭    法  官  楊絮雲
以上正本係照原本作成
如對本判決上訴，須於判決送達後20日內向本院提出上訴狀
中    華    民    國    95    年    2     月   13     日
                                書記官  高秋芬


司法院資訊處製作；財團法人民間司法改革基金會備份。
